---
header-includes:
   - \usepackage[croatian]{babel}
title: "Linearna regresija"
author: "Borna Bešić, Tomislav Buhiniček, Nikola Zadravec"
date: '\today'
output: pdf_document
---

```{r setup, include=FALSE}
knitr::opts_chunk$set(echo = TRUE)
```

# Zadatak A

U članku “Ethylene Synthesis in Lettuce Seeds: Its Physiological Significance” (Plant Physiology, 1972., str. 719-722) proučava se količina etilena (y, u nl/g) koju sadrži sjeme salate kao funkcija vremena izlaganja (x, u minutama) tvari koja apsorbira etilen. Podaci se nalaze u datoteci zad51r.dat (Devore, Jay L., Probability and Statistics for Engineering and the Sciences, 1982., Brooks/Cole Publishing Company, Monterey, California, str. 472).

## Prikaz podataka u Kartezijevom koordinatnom sustavu

Na slijedećem dijagramu prikazani su parovi podataka (x, y) iz zadanog skupa:

```{r echo=FALSE}
A.data <- read.table("zad51r.dat", header = TRUE, sep = " ")
A.data <- data.frame(A.data)

par(mfrow=c(1,1)) #za slucaj da je ostala podjela grafova iz gornjeg dijela skripte

plot(A.data, xlab = "Vrijeme [t]", ylab = "Kolicina etilena [nl/g]", main="Prikaz podataka")
```

## Prilagodba kvadratičnog modela

Prvi model čiju ćemo prilagodbu provesti jest slijedeći kvadratični model:
$$y = \theta_0 + \theta_1 x + \theta_2 x^2$$

```{r}
X <- A.data$x
Y <- A.data$y
X.squared <- X^2

model <- lm(Y ~ X +  X.squared)
```

Slijedeći graf prikazuje parabolu dobivenu prilagodbom navedenog modela zajedno s empirijskim podacima:
```{r}
predict.original <- function(x){
  beta0 <- model$coefficients["(Intercept)"]
  beta1 <- model$coefficients["X"]
  beta2 <- model$coefficients["X.squared"]
  return(beta0 + beta1 * x + beta2 * x^2)
}

plot(X, Y, xlab = "Vrijeme [t]", ylab = "Kolicina etilena [nl/g]",
     main="Prilagodba modela")
x.draw <- min(X):max(X)
y.draw <- predict.original(x.draw)
lines(x.draw, y.draw, col="red")
```

```{r}
summary(model)
```

Testiramo slijedeću hipotezu: $\theta_2 = 0$, uz dvostranu alternativu. Kao što je vidljivo, p-vrijednost za parametar $\theta_2$ (koji stoji uz $x^ 2$) iznosi $6.65\cdot10^{-8}$. Prema tome, uz razinu značajnosti $\alpha=5\%$, odbacujemo nultu hipotezu u korist alternative.

Također, iz priloženog sažetka doznajemo vrijednost statistike $R^2$ koja iznosi 0.9663. To je prilično zadovoljavajuća vrijednost iako možemo bolje kao što ćemo vidjeti u nastavku.

## Provjera normalnosti reziduala

Pretpostavka linearne regresije jest da su reziduali normalno distribuirani.
Radi toga radimo provjeru normalnosti na sljedeća dva načina: grafički (QQ plot) te Kolmogorov-Smirnovljevim testom.

```{r}
par(mfrow=c(1,2))
plot(X, model$residuals, xlab='Redni broj reziduala', ylab = 'Iznos reziduala',
     main = 'Graf reziduala')
residuals.standardized <- scale(model$residuals)
plot(X, residuals.standardized, xlab='Redni broj reziduala', ylab = 'Iznos reziduala',
     main = 'Graf standardiziranih reziduala')
```

### QQ plot

```{r}
qqnorm(residuals.standardized, xlab = 'Teoretski kvantili', ylab = 'Kvantili iz uzorka',
       main = 'QQ plot')
qqline(residuals.standardized)
```

Analizom dobivenog QQ plota, iako je uzorak relativno male veličine, može se pretpostaviti da reziduali vrlo vjerojatno ne dolaze iz normalne distribcije.

### Kolmogorov-Smirnovljev test
```{r}
ks.test(model$residuals, 'pnorm')
```

Provedbom Kolmogorov-Smirnovljevog testa dobivamo p-vrijednost jednaku 0.01267. Sa razinom značajnosti $\alpha=5\%$ možem odbaciti početnu hipotezu da su reziduali normalno distribuirani u korist dvostrane alternative.

## Logaritamska transformacija podataka
Slijedeće što ćemo napraviti jest transformirati originalni skup podataka kako bi vidjeli ima li transformacija utjecaj na rezultate. Transformacija koju ćemo koristi je slijedeća: $y^0 = ln(y)$ .

```{r}
Y0 <- log(Y)
plot(X, Y0, xlab = "Vrijeme [t]", ylab = "Kolicina etilena [ln(nl/g)]", main="Prikaz transformiranih podataka")
```

Kao što je vidljivo na dijagramu raspršenja, nakon transformacije podaci izgledaju puno bolje.
Model kojeg ćemo u ovom slučaju iskoristiti glasi:
$$y^0 = \theta_0 + \theta_1 x$$

```{r}
model.ln <- lm(Y0 ~ X)

predict.ln <- function(x){
  beta0 <- model.ln$coefficients["(Intercept)"]
  beta1 <- model.ln$coefficients["X"]
  return(beta0 + beta1 * x)
}

plot(X, Y0, xlab = "Vrijeme [t]", ylab = "Kolicina etilena [ln(nl/g)]",
     main="Prilagodba modela")
y.ln.draw <- predict.ln(x.draw)
lines(x.draw, y.ln.draw, col="red")
```

```{r}
summary(model.ln)
```

Sada iz sažetka vidimo da je vrijednost $R^2$ statistike jednaka 0.9952 što je puno bolje od prethodnog slučaja kada smo koristili netrasnformirane podatake. Možemo biti zadovoljni pošto je ova vrijednost vrlo blizu broju 1.

## Provjera normalnosti reziduala transformiranih podataka

Kao što smo napravili i za originalni skup podataka, provesti ćemo provjeru normalnosti reziduala, ali sada za transformirane podatke. Koristimo ista dva kriterija: grafički (QQ plot) te Kolmogorov-Smirnovljev test.

```{r}
par(mfrow=c(1,2))
plot(X, model.ln$residuals, xlab='Redni broj reziduala', ylab = 'Iznos reziduala',
     main = 'Graf reziduala')
residuals.ln.standardized <- scale(model.ln$residuals)
plot(X, residuals.ln.standardized, xlab='Redni broj reziduala', ylab = 'Iznos reziduala',
     main = 'Graf standardiziranih reziduala')
```

Za razliku od reziduala originalnih podataka, reziduali logaritamski transformiranih podataka pokazuju puno bolju distribuciju kao što je vidljivo iz priloženih grafova.

### QQ plot
```{r}
qqnorm(residuals.ln.standardized, xlab = 'Teoretski kvantili', ylab = 'Kvantili iz uzorka',
       main = 'QQ plot')
qqline(residuals.ln.standardized)
```

Također, QQ plot reziduala transformiranih podataka pokazuje puno veće podudaranje sa pravcem nego u slučaju netransformiranih podataka.

### Kolmogorov-Smirnovljev test
```{r}
ks.test(model.ln$residuals, 'pnorm')
```

Ipak, provedbom Kolmogorov-Smirnovljevog testa nad transformiranim podacima, dobivamo p-vrijednost u iznosu 0.0163. Slijedi da ćemo unatoč svemu na razini značajnosti od $\alpha=5\%$ odbaciti nultu hipotezu da su reziduali normalno distribuirani u korist dvostrane alternative.

## Model za originalne podatke
<!-- TODO e) nije jasno što se ovdje treba napraviti-->
$$\hat{y} = 382.60556492 - 9.23726255 \cdot x + 0.05795002 \cdot x^2 $$

```{r}
Y.predicted <- predict.original(X)
plot(Y, Y.predicted, xlab="y", ylab="y^", main="Usporedba zadanih podataka i procjena")
abline(a=0, b=1)
```

## Krivulje 95% pouzdanih intervala

Na slijedećim grafovima prikazani su parovi podataka, i za originalne i za transformirane podatke. Crnom bojom su označene gornja i donja krivulja pouzdanosti za $Y$ dok su zelenom bojom označene gornja i donja krivulja pouzdanosti za $\overline{Y}$.

```{r}
X.new <- seq(min(X), max(X))
X.squared.new <- X.new^2

prediction <- predict.lm(model, newdata = data.frame(X=X.new, X.squared=X.squared.new),
                         interval = 'prediction', level=0.95)
confidence <- predict.lm(model, newdata = data.frame(X=X.new, X.squared=X.squared.new),
                         interval = 'confidence', level=0.95)
plot(X, Y, main='Model za originalne podatke')
lines(x.draw, y.draw, col="red")
lines(X.new, prediction[,2])
lines(X.new, prediction[,3])
lines(X.new, confidence[,2], col="green")
lines(X.new, confidence[,3], col="green")


prediction.ln <- predict.lm(model.ln, newdata = data.frame(X=X.new),
                            interval = 'prediction', level=0.95)
confidence.ln <- predict.lm(model.ln, newdata = data.frame(X=X.new),
                            interval = 'confidence', level=0.95)
plot(X, Y0, main='Model za transformirane podatke')
lines(x.draw, y.ln.draw, col="red")
lines(X.new, prediction.ln[,2])
lines(X.new, prediction.ln[,3])
lines(X.new, confidence.ln[,2], col="green")
lines(X.new, confidence.ln[,3], col="green")
```

<!-- TODO komentirati koji je model bolji -->

# Zadatak B

U članaku “Determination of Biological Maturity and Effect of Harvesting and Drying Conditions on Milling Quality of Paddy” (J. Agricultural Eng. Research, 1975., str. 353-361) obrađuju se podaci o žetvi paddyja, vrste žita u Indiji. Varijabla x predstavlja datum žetve (tj. to je broj dana proteklih od sjetve žita), a y predstavlja urod (u kg/ha). 
Podaci se nalaze u datoteci zad55r.dat (Devore, Jay L., Probability and Statistics for Engineering and the Sciences, 1982., Brooks/Cole Publishing Company, Monterey, California, str. 478).

## Prikaz podataka u Kartezijevom koordinatnom sustavu

Na slijedećem dijagramu prikazani su parovi podataka (x, y) iz zadanog skupa:

```{r}
B.data <- read.table("zad55r.dat", header = TRUE, sep = " ")
B.data <- data.frame(B.data)

plot(B.data, xlab = "broj dana proteklih od sjetve žita,(N)", ylab = "Urod,(kg/ha)", main="Utjecaj datuma žetve na urod")
```

## Prilagodba kvadratičnog modela

Prvi model čiju ćemo prilagodbu provesti jest sljedeći kvadratični model: $$y = \theta_0 + \theta_1 x + \theta_2 x^2$$

```{r}
urod <- B.data$y
N <- B.data$x
N.squared <- I(N^2)

model <- lm(urod ~ N +  N.squared)
```

Sljedeći graf prikazuje parabolu dobivenu prilagodbom navedenog modela s empirijskim podacima:

```{r}
f = function(x, koeficijenti)
  return(koeficijenti[[1]] + koeficijenti[[2]] * x + koeficijenti[[3]] * x^2)

plot(N, urod, xlab = "broj dana proteklih od sjetve žita", ylab = "Urod, (kg/ha)",
     main="Utjecaj datuma žetve na urod")
curve(f(x, model$coefficients), add = TRUE, col = "red")
```

## Provjera normalnosti reziduala

Pretpostavka linearne regresije jest da su reziduali normalno distribuirani. 
Radi toga radimo provjeru normalnosti na sljedeća dva načina: grafički (QQ plot) te Kolmogorov-Smirnovljevim testom.

```{r}
par(mfrow=c(1,2))

plot(N, model$residuals, xlab='Redni broj reziduala', ylab = 'Iznos reziduala',
     main = 'Graf reziduala')

plot(N, rstandard(model), xlab='Redni broj reziduala', ylab = 'Iznos reziduala',
     main = 'Graf standardiziranih reziduala')
```

### QQ plot

```{r}
qqnorm(rstandard(model), xlab = 'Teoretski kvantili', ylab = 'Kvantili iz uzorka',
       main = 'QQ plot')
qqline(rstandard(model))
```
Analizom dobivenog QQ plota može se pretpostaviti da reziduali dolaze iz normalne distribcije.

### Kolmogorov-Smirnovljev test

```{r}
ks.test(rstandard(model), 'pnorm')
```
Provedbom Kolmogorov-Smirnovljevog testa dobivamo p-vrijednost jednaku 0.9857. Test na normalnost za reziduale ne može odbaciti H0 da standardizirani reziduali dolaze iz normalne razdiobe.

## Hipoteza $H_0 : \theta_2 = 0$

```{r}
summary(model)
```

Testiramo sljedeću hipotezu: $H_0 : \theta_2 = 0$, u odnosu na alternativu $H_a : \theta_2 != 0$. Kao što je vidljivo, p-vrijednost za parametar $\theta_2$ (koji stoji uz $x^ 2$) iznosi $1.40\cdot10^{-5}$. 
Prema tome, uz razinu značajnosti $\alpha=1%$, odbacujemo nultu hipotezu u korist alternative. $\theta_2$ je značajan koeficijent.

## Krivulje 95% pouzdanih intervala

```{r}
plot(N,urod)
prediction = predict.lm(model,B.data,interval = "prediction")
confidence = predict.lm(model,B.data,interval = "confidence")

curve(f(x, model$coefficients), add = TRUE, col = "red")
lines(N, prediction[,2])
lines(N, prediction[,3])
lines(N, confidence[,2], col="green")
lines(N, confidence[,3], col="green")
```

## Zaključak
Iz prethodne analize podataka možemo zaključiti da postoji kvadratna veza između uroda i broj dana proteklih od sjetve žita te time opravdavamo optimalno razdoblje žetve između 28 i 36 nakon cvatnje.

# Zadatak C

U radu “An Ultracentrifuge Flour Absorption Method” (Cereal Chemistry, 1978., str. 96-101) autori su proučavali odnos između apsorpcije vode pšeničnog brašna i raznih karakteristika tog brašna. Konkretno, promatrali su odnos između apsorpcije z (u %) te proteina brašna x (u %) i gubitka škroba y (u Farrandovim jedinicama). Podaci dobiveni pokusom nalaze se u datoteci zad57r.dat (Devore, Jay L., Probability and Statistics for Engineering and the Sciences, 1982., Brooks/Cole Publishing Company, Monterey, California, str. 490).

## Prikaz podataka u Kartezijevom koordinatnom sustavu (2D i 3D)

Na početku zadatka ćemo dane podatke prikazati u 2D koordinatnom sustavu (X,Y), (X,Z) i (Y,Z) te zatim sve podatke zajedno u 3D koordinatnom sustavu (X,Y,Z).

```{r}
C.data <- read.table("zad57r.dat", header = TRUE, sep = " ")
C.data <- data.frame(C.data)

X <- C.data$x
Y <- C.data$y
Z <- C.data$z

plot (X,Z, xlab = "proteini brašna [%]",ylab = "apsorpcija [%]", main="Prikaz podataka X,Z")
plot (Y,Z, xlab = "gubitak škroba [Farrandove jedinice]",ylab = "apsorpcija [%]", main="Prikaz podataka Y,Z")
plot (X,Y, xlab = "proteini brašna [%]",ylab = "gubitak škroba [Farrandove jedinice]", main="Prikaz podataka X,Y")

require(scatterplot3d)
scatterplot3d(X,Y,Z, pch = 19, color = "green4", main="3D Scatterplot")

```
## Testovi korelacije

Zatim ćemo nad parom (Y,Z) provesti Pearsonov test korelacije a nad parom (X,Y) Spearmanov test korelacije.

```{r}
cor(Y,Z)
cor.test(Y,Z)
```

Iz dobivenih rezultata vidimo da je $r$ = 0.946518 te zaključujemo da su podaci pozitivno korelirani. Iz test koreliranosti potvrđujemo zbog jako male p-vrijednosti da je korelacija između navedenih podataka različita od nule.

<!-- TODO -->

```{r}
cor(X,Y,method = "spearman")
cor.test(X,Y,method = "spearman")
```
Pomoću rezultata naslućujemo da je korelacija između danih podataka jako mala jer je $r$ = 0.2870111. 


## Prilagodba linearnog modela

Prvi model čiju ćemo prilagodbu provesti jest slijedeći linearni model:
$$z = \alpha_0 + \alpha_1 x $$

```{r}
X <- C.data$x
Z <- C.data$z

model <- lm (Z ~ X)
```

Sljedeći graf prikazuje pravac dobiven prilagodbom navedenog modela zajedno s empirijskim podacima:

```{r}
plot(X, Z, xlab = "proteini brašna [%]", ylab = "Apsorpcija [%]",
     main="Prilagodba modela")
lines(X, model$fitted.values, col="red")
```

```{r}
summary(model)
```
Iz sažetka iznad doznajemo vrijednost statistike $R^2$ koja iznosi 0.4777. Možemo biti zadovoljni dobivenim rezultatom.  


Drugi model čiju ćemo prilagodbu provesti jest slijedeći linearni model:
$$z = \beta_0 + \beta_1 y $$

```{r}
Y <- C.data$y
Z <- C.data$z

model2 <- lm (Z ~ Y)
```

Slijedeći graf prikazuje pravac dobiven prilagodbom navedenog modela zajedno s empirijskim podacima:
```{r}
plot(Y, Z, xlab = "gubitak škroba [Farrandove jedinice]", ylab = "Apsorpcija [%]",
     main="Prilagodba modela")
lines(Y, model2$fitted.values, col="red")
```

```{r}
summary(model2)
```

Iz sažetka pripradnog modela možemo očitati vrijednost statistike $R^2$ koja iznosi 0.8959. Primjećujemo da je vrijednost statistike $R^2$ veća nego za prvi model čime možemo naslutiti da će koeficijent uz varijablu x biti veći nego uz y u zadnjem modelu.

## Prilagodba linearnog modela s dvije nezavisne varijable

Sljedeći model čiju ćemo prilagodbu provesti jest sljedeći linearni model:
$$z = \theta_0 + \theta_1 x + \theta_2 y $$
```{r}
X <- C.data$x
Y <- C.data$y
Z <- C.data$z

model3 <- lm (Z ~ Y + X)

```

### Značajnost dobivenog modela

<!-- TODO -->

```{r}
summary(model3)


```

Iz sažetka očitavamo da je vrijednost statistike $R^2$ = 0.9645. Pošto su p-vrijednosti uz sve koeficijente jako male (X,Y) možemo zaključiti da su oba koeficijenta iznimno značajna za naš model. 

## Provjera normalnosti reziduala

Sljedeće što ćemo napraviti je provjeriti normalnost reziduala. Koristimo ćemo sljedeća dva kriterija: grafički (QQ plot) te Kolmogorov-Smirnovljev test.

Prvo ćemo nacrtati grafove reziduala i standardiziranih reziduala.
```{r}
plot(model3$residuals)
plot(rstandard(model3))
```


### QQ plot

```{r}
residuals.model3.standardized = model3$residuals
qqnorm(residuals.model3.standardized, xlab = 'Teoretski kvantili', ylab = 'Kvantili iz uzorka',
       main = 'QQ plot')
qqline(residuals.model3.standardized)
```

Analizom dobivenog QQ plota ne možemo previše zaključiti zbog premalog uzorka, ali možemo naslutiti da reziduale najvjerojatnije ne dolaze iz normalne razdiobe.

### Kolmogorov-Smirnovljev test
```{r}
ks.test(model3$residuals, 'pnorm')
```

Rezultati Kolmogorov-Smirnov testa nam govore da podaci ipak dolaze iz normalne razdiobe pošto p-vrijednost iznosi 0.3327.

## Plohe 95% pouzdanih intervala
<!-- TODO -->

Na slijedećim grafovima prikazani su parovi podataka, i za originalne i za transformirane podatke. Crnom bojom su označene gornja i donja krivulja pouzdanosti za $Y$ dok su zelenom bojom označene gornja i donja krivulja pouzdanosti za $\overline{Y}$.

