---
title: "Linearna regresija"
author: "Borna Bešić, Tomislav Buhiniček, Nikola Zadravec"
date: '5 svibnja 2017 '
output: html_document
---

## a)
## Učitavanje podataka

```{r}
A.data <- read.table("zad51r.dat", header = TRUE, sep = " ")
A.data <- data.frame(A.data)
```

##Prikaz podataka kao dijagram raspršenja

```{r}
plot(A.data)
```

## b)
## Prikaz aproksimacije podataka kvadratičnim modelom te prikaz nađene krivulje zajedno s početnim točkama

```{r}
X <- A.data$x
Y <- A.data$y
X.squared <- X^2

model <- lm(Y ~ X + X.squared) # Y = beta0 + X * beta1 + X^2 * beta2 + epsilon
summary(model) # Adjusted R-squared == R^2 ?

plot(A.data)
lines(X, model$fitted.values, col="red") # crtanje modela
```

## TODO testiranje hipoteza

```{r}




```

## c)
## Graf reziduala 

```{r}
plot(model$fitted.values, model$residuals)
```

## Graf standardiziranih reziduala

```{r}
residuals.standardized <- scale(model$residuals)
plot(model$fitted.values, residuals.standardized)
```

## Provjera normalnosti grafički putem QQ plota

```{r}
qqnorm(residuals.standardized)
qqline(residuals.standardized)
```
## TODO Kolmogorov-Smirnov test

```{r}





```

## d)
## Tranformacija podataka logaritmiranjem početnih podataka

```{r}
Y0 <- log(Y)
plot(X, Y0)
model.ln <- lm(Y0 ~ X) # Y0 = beta0 + X * beta1 + epsilon
lines(X, model.ln$fitted.values, col="red") # crtanje modela
```
## Graf reziduala

```{r}
plot(model.ln$fitted.values, model.ln$residuals)
```


## Graf standardiziranih reziduala

```{r}
residuals.standardized <- scale(model.ln$residuals)
plot(model.ln$fitted.values, residuals.standardized)
```
## provjera normalnosti grafički pomoću QQ plota

```{r}
qqnorm(residuals.ln.standardized)
qqline(residuals.ln.standardized)
```

# TODO Kolmogorov-Smirnov test

# --------------------- e) ---------------------
# TODO

# --------------------- f) ---------------------
# TODO



